【裁判字號】    97,簡,53
【裁判日期】    970814
【裁判案由】    森林法
【裁判全文】
臺中高等行政法院判決
                                     97年度簡字第00053號
原      告  吳加鈞
            狀載甲○○    村1.
                          身分.
被      告  苗栗縣政府
代  表  人  乙○○
訴訟代理人  丁○○
            丙○○
上列當事人間因森林法事件，原告不服行政院農業委員會中華民
國97年3月11日農訴字第0960172459號訴願決定，提起行政訴訟
。本院判決如下︰
    主  文
原告之訴駁回。
訴訟費用由原告負擔。
    事實及理由
一、事實概要：原告（原處分書誤繕為甲○○，業經被告於97年
    8月4日以府農林字第0970114906號函更正為吳加鈞，原告起
    訴狀亦載甲○○，與戶籍資料不符，應屬有誤）未經申請許
    可，擅於坐落苗栗縣大湖鄉○○段296-14地號土地（原處分
    書誤繕為大湖鄉○○段294-14地號，業經被告於97年1月22
    日以府農林字第0970013605號函更正在案）私有林地內伐採
    竹木及開挖整地並闢有寬2公尺、長100公尺之道路，經苗栗
    縣大湖鄉公所於民國（下同）96年9月20日以大鄉農觀字第
    0960009452號函查報違規行為，案經被告於96年10月8日派
    員會同相關單位及原告現場勘查屬實，認其同時違反森林法
    第45條第1項及水土保持法第12條及第23條第2項規定，並依
    行政罰法第24條第1項規定，以法定罰鍰最高之森林法第56
    條規定裁處原告新臺幣（下同）120,000元罰鍰。
    原告不服，提起訴願，遭決定駁回，遂提起行政訴訟。
二、本件原告主張：
    自96年8月16日起至96年10月7日期間陸續有聖柏、泰利、龍
    王、柯羅莎等四起強烈颱風來襲全臺，原告所有坐落苗栗縣
    大湖鄉○○段296-14地號、296-160地號及296-161地號等3
    筆土地位於主管機關發布黃色警戒區內，因遭強烈颱風侵襲
    ，地上枯木及雜木大量傾倒，為免影響林木之生長，故以人
    力將緊鄰於上開296-14地號之同段296-160地號土地、地目
    道、上傾倒之枯木及遭颱風侵襲而斷裂竹木（雜木）清理堆
    置，以便疏通原告所有上開地號296-160土地、地目道（即
    便道）。然被告未經測量界址，未就颱風過後翌日之自然環
    境評估，而僅就所採證之現場違規照片及以96年10月30日訪
    談紀錄，即逕依據森林法第45條第1項規定予以裁罰，顯然
    被告之認事用法，顯屬不當，原告甚難甘服。並聲明求為判
    決撤銷訴願決定及原處分。
三、被告則以：原告於96年8月間未依「林產物伐採查驗規則」
    第4、8條規定向主管機關申請採運許可，即擅自於苗栗縣大
    湖鄉○○段296-14地號內，開挖長約100公尺、寬約2公尺道
    路並砍伐地上竹木，經大湖鄉公所以違規使用山坡地查報至
    被告，被告通知地主即原告、及大湖鄉公所人員於同年10月
    8日至現場會勘，原告到場陳述為整理原有通道使用，進行
    清理及拓寬行為，被告當場拍照存證並據實製作會勘紀錄，
    會勘紀錄並經原告親閱後簽字認定無誤可稽。因涉及砍伐地
    上竹、木（林產物），被告即以96年10月22日府農林字第
    0960154606號函通知原告於96年10月30日到府說明，原告陳
    述為更新造林，於8月間砍伐地上物，又為搬運之便，以人
    力整理疏通原有便道，至被告行政處分以前，原告均自承為
    其所為，被告以原告違反森林法第45條第1項規定，並依同
    法第56條規定處罰鍰120,000元整並無違誤等語，資為抗辯
    。並聲明求為判決駁回原告之訴。
四、兩造之爭點為原告有無於苗栗縣大湖鄉○○段296-14號地上
    「伐採林產物」之行為，經查：
（一）查原告於96年8月間未依「林產物伐採查驗規則」第4、8
      條規定向主管機關申請採運許可，擅於苗栗縣大湖鄉○○
      段29 6-14號地內，開挖長約100公尺、寬約2公尺道路並
      砍伐地上竹木等情，業經大湖鄉公所以違規使用山坡地查
      報於被告，並經被告通知地主即原告、及大湖鄉公所人員
      於同年10月8日現場會勘屬實，原告到場陳述為整理原有
      通道使用，進行清理及拓寬行為，製有會勘紀錄及被告當
      場拍照附卷可稽（見本院卷第88至90頁）。被告以原告涉
      及砍伐地上竹、木（林產物），而於96年10月22日以府農
      林字第0960154606號函通知原告於96年10月30日到縣府說
      明，原告陳述為更新造林，於8月間砍伐地上物，又為搬
      運之便，以人力整理疏通原有便道，有該訪談紀錄附訴願
      卷可稽（未見編頁次）。
 （二）原告雖主張強烈颱風柯羅莎侵襲臺灣之陸上颱風警報於
       96年10月7日17時30分始告解除，被告即以於短短數小時
       後之翌日所作會勘紀錄，及96年10月30日訪談紀錄，為
       處罰依據。未就颱風過後翌日之環境，因天災地變所致
       之地表裸露或因強風吹襲致竹木傾倒之諸多現象，予以
       斟酌。前開所稱之便道屬原告私人資產，原告為避免因
       颱風所致竹木殘材堆置原地，衍生無謂之災害，僅以人
       力清理便道，以利來往過路人便利通行。被告指原告違
       章，依法應提出具體實證，例如被告業已搜集原告運輸
       竹木或砍伐經濟作物等情以實其說，然被告僅以訪談紀
       錄，為唯一依據。而原告當時對被告所問卻不知其所云
       何意，然自認係基於善良風俗習慣處理之，而問者卻以
       自成一廂之認定違章加以處罰，實難令人甘服云云。
 （三）原告固指被告未能如原告所稱「搜集原告運輸竹木或砍
       伐經濟作物等情以實其說」加強蒐證，而難令原告甘服
       。惟查本件苗栗縣大湖鄉公所於96年9月20日即以大鄉農
       觀字第0960009452號函附原告違規使用興榮段296-14地
       號（另誤加同段296-17地號，會勘時已查明載明結論）
       山坡地之查報表及現場照片檢陳被告處理，被告始於96
       年9月28日以府農水字第0960139766號函指定於96年10
       月8日會勘，有各該函文附卷可稽（見本院卷第92、91頁
       ），上開苗栗縣大湖鄉公所於96年9月20日大鄉農觀字第
       0960009452號函附原告違規使用興榮段296- 14地號山坡
       地之現場照片為96年9月14日拍攝，該拍照地點與96年10
       月8日會勘時所拍照地點相同，但依大湖鄉公所函送照片
       ，更明晰可見開挖土路旁，有部分已砍掉樹木，部分則
       尚保留，其保留未砍部分之樹木均尚挺直茂密，不似颱
       風過後摧殘景象，與96年10月8日會勘時所拍攝照片，樹
       木更為稀疏（但樹木仍挺直）之情景大不相同。足見係
       於柯羅莎颱風侵臺之前即已砍伐及挖掘。原告另主張自
       96年8月16日起至96年10月7日期間陸續有聖柏、泰利、
       龍王、柯羅莎等四起強烈颱風來襲全臺，造成相當巨大
       損害云云。惟查柯羅莎颱風已論述如上，原告稱聖柏颱
       風為96年8月16日至同月19日侵臺，該颱風依氣象局資料
       應為該年度第8號颱風，氣象局譯名稱為聖帕（ＳＥＰＡ
       Ｔ），其動態為「18日5時40分左右在花蓮秀姑巒溪口附
       近登陸，當日11時左右在濁水溪口附近出海進入臺灣海
       峽，19日2時40分左右在金門北北東方進入福建。」其災
       情「因『豪雨』造成部分地區○○○道路中斷，侵襲期
       間曾造成62萬戶停電。計有1人死亡，農業損失約18 億
       。」故主要為雨形成之災害，與本件係山上之樹木因風
       吹倒，關係應不大，與上開苗栗縣大湖鄉公所於96年9
       月20日大鄉農觀字第0960009452號函附原告違規使用興
       榮段296-14地號山坡地96年9月14日現場照片更不符。原
       告雖主張龍王颱風侵臺時間為96年9月30日至96年10月3
       日（見本院卷第8頁），惟依原告所提資料該颱風中央氣
       象局係於94年10月2日發布海上陸上颱風警報（見本院卷
       第11頁），其與本件時間相隔達2年之久，應與原告主張
       因颱風而砍伐及挖掘之時間顯不相吻合。原告主張96年8
       月30日至同年9月9日泰利颱風來襲（見本院卷第8頁），
       惟原告未提該颱風之資料，經查該期間亦無該颱風侵臺
       ，且亦非如原告所稱僅清理往來通行之便道，詳如下述
       ，故原告此項主張亦非可採。查原告雖稱伊僅清除便道
       上傾倒竹木及風雨所造成之地表裸露云云，惟查依96 年
       10月8日現場所拍攝之照片，其挖土之情形，乃於原係斜
       坡之地上，橫斷挖出一條約略成形土路，土路之上方（
       即原斜坡之較高處），有明顯約略等高之垂直挖痕，土
       路下方則棄土覆蓋，不見地上雜草，土路上方在上述之
       垂直挖痕以上，一大片土地上，僅剩少數寥寥無幾之樹
       木外，其餘大都為雜草（有部分裸露泥土），而原修築
       之道路則在新挖土路之下方，尚有一段距離（見本院卷
       第89頁照片），顯非僅在清除往來通行便道上之吹倒樹
       枝，依96年10月8日會勘紀錄結論二亦載「經查違規土地
       （296-14）係屬林業用地，於該地號上進行採伐林板闢
       有一條長約100公尺寬約2公尺之道路。」（見本院卷第
       88頁）相符，再參以兩造97年4月28日會同會勘紀錄載明
       「本案據勘查，現地新植樟樹、肖楠150株，其餘伐木跡
       地萌芽新生良好，依原狀回復造林。」（見本院卷第60
       頁），復有當日所拍現場照片附卷可稽（見本院卷第
       105、106頁），會勘紀錄「伐木跡地萌芽新生良好」，
       即表示先前確有砍伐，且砍伐之樹頭又長出新芽，而96
       年10月8日會勘紀錄所載「闢有一條長約100公尺寬約2公
       尺之道路」，但新植樟樹、肖楠150株，樹苗間距應不下
       於1公尺，則「長約100公尺寬約2公尺之道路」，亦不可
       能種下150株新樹，足見係種在道路以外之其他地區，原
       告先前確有於道路以外之地區砍伐其林木甚明。再參照
       上開苗栗縣大湖鄉公所於96年9月20日大鄉農觀字第096
       0009452號函附原告違規使用興榮段296-14地號山坡地之
       現場照片，則原告砍伐樹木及挖掘泥土路之情形，更加
       清晰可辨。
 （四）原告起訴又主張因颱風來襲，故將緊鄰於上開296-14 地
       號之同段296-160地號土地、地目道、上傾倒之枯木及遭
       颱風侵襲而斷裂竹木（雜木）清理堆置，以便疏通原告
       所有上開地號296-160土地、地目道之便道。然被告未經
       測量界址，逕依訪談紀錄，遽認原告砍伐上開296-14 號
       地上之林木云云。惟查大湖鄉○○段296-160號地，面積
       為700平方公尺（見本院卷第29頁土地登記簿謄本），與
       同段296-14號地相鄰，位在296-14號地之北，其使用地
       類別為交通用地，依地籍圖（見本院卷第33頁）顯示為
       東西狹長之路地，其南北寬度依比例尺計算約為4．8公
       尺，東西不計彎路長約126公尺，且與西邊相鄰之296-15
       9號地，東邊相鄰之296-165號地連接成東西往來通路甚
       明。而同段296-14號地面積21362平方公尺（原告起訴狀
       載21．362平方公尺，顯屬有誤），使用地類別為林業用
       地，有土地登記簿謄本附卷可稽（見本院卷第31 頁），
       依兩造於96年10月8日會勘所拍之現場照片顯示，新挖之
       泥土路與下方之柏油或水泥路（因有部分地面流蓋薄薄
       一層泥土，照片上不易分辨究竟為水泥抑柏油路面，但
       非泥土路則甚為明顯），相去甚遠，則無論從兩者之距
       離，抑或其路面材質之差異，均能明顯判斷，所砍伐及
       挖掘，應係296-14號地，而非296-160號地，雖未經測量
       界址，尚不致誤判。
 （五）綜上，原告之主張俱無理由，原處分如上開事實概要欄
       所述核無違誤，訴願決定予以維持，亦無不合，原告訴
       請予以撤銷，核無理由，應予駁回。又本件應適用簡易
       程序，爰不經言詞辯論，逕為判決。
五、據上論結，本件原告之訴為無理由，依行政訴訟法第233條
    第1項、第236條、第195條第1項後段、第98條第1項前段，
    判決如主文。
中    華    民    國    97    年    8    月    14    日
                臺中高等行政法院第三庭
                                法  官 王 茂 修
以上正本證明與原本無異。
如不服本判決，應於判決送達後20日內，以本訴訟事件所涉及之
法律見解具有原則性者，始得向本院提出上訴狀並表明上訴理由
，經最高行政法院許可，否則不得上訴；如於本判決宣示後送達
前提起上訴者，應於判決送達後20日內補提上訴理由書（均應依
對造人數提出繕本）。
中    華    民    國    97    年     8    月   14     日
                                 書記官 陳 滿 麗


司法院資訊處製作；財團法人民間司法改革基金會備份。
